【裁判字號】    97,上重更(六),354
【裁判日期】    980305
【裁判案由】    殺人等
【裁判全文】
臺灣高等法院臺南分院刑事判決   97年度上重更(六)字第354號
上  訴  人
即  被  告  乙○○
                （現另案在台灣台南監獄臺南分監執行中）
選任辯護人  謝依良律師
上列上訴人因殺人等案件，不服臺灣臺南地方法院九十一年度重
訴字第三一號中華民國九十二年九月十二日第一審判決（起訴案
號：臺灣臺南地方法院檢察署九十一年度偵緝字第九八四、九八
五、九八六號），提起上訴，判決後，經最高法院第六次發回更
審，本院判決如下：
    主  文
原判決關於連續殺人及定應執行刑部分均撤銷。
乙○○共同殺人，處死刑，褫奪公權終身，制式九○手槍、制式
點三八○手槍各壹支，均沒收。
    事  實
一、乙○○（有關被訴持有手槍及子彈數顆部分，業經本院以九
    十二年度上重訴字第一一七六號判決判處有期徒刑六年、併
    科罰金五十萬元確定；被訴未經許可出國罪部分，亦經原審
    判處有期徒刑六月確定；另被訴擄人勒贖部分，亦經本院九
    十五年度上重更(三)字第三０九號判處有期徒刑十年確定）因
    經營賭場（賭博部分未經起訴）需求款項，乃透過郭子極自
    丙○○（原名黃華宗）處，取得新台幣（下同）二百萬元周
    轉。嗣因丙○○向乙○○催討該二百萬元債款，乙○○一時
    未能全部返還（僅還五十萬元），又聞黃騰禕介入其與丙○○之間之債務糾紛，丙○○並放話欲殺害乙○○，乙○○心
    生不滿，乃於八十九年七月二日凌晨三時三十分許，酒後駕
    駛Ｎ2─5322號小客車，搭載戊○○（民國68年5月2日生，
    為乙○○之道上所謂「小弟」，另由檢察官偵查中）、郭明
    弦（檢察官以共犯殺人罪起訴，經本院以九十二年度上更(一)
    字第一一一號判決無罪確定），至黃騰禕當時所在之台南市
    ○○路559號「東區里長聯誼會」對面馬路停車，並將當時
    因酒醉而不知情之郭明弦留在車上，而後由乙○○攜帶其先
    前向綽號「阿進」購得而未經許可持有之制式九○手槍一支
    及子彈數顆（即前揭經本院判刑確定之制式九○手槍與子彈
    數顆），並詢問戊○○有無帶槍，戊○○答伊自行攜帶其所
    有之點三八○口徑制式手槍、子彈數顆，乙○○即自該時起
    意圖供自己犯罪之用而與戊○○共同持有上開點三八○口徑
    之制式手槍及子彈數顆，而後二人共同持有前揭制式九○手
    槍、點三八○口徑之制式手槍（未扣案）及子彈數顆，一同
    進入上址「東區里長聯誼會」，欲尋黃騰禕理論報復。適黃
    騰禕（民國49年10月4日生）、林世宗（民國67年6月17日生
    ）、丁○○（民國51年6月19日生）、甲○○（民國53年3月
    7日生）、己○○（民國53年11月16日生）及丙○○在場，
    丙○○見乙○○、戊○○手上攜有槍械，即出言勸阻要乙○○勿開槍。詎乙○○、戊○○見黃騰禕方面，具有人數優勢
    ，為達報復洩恨之目的，竟共同基於殺人之犯意聯絡，明知
    持槍向人體射擊，足以致人於死，竟同時持上開槍械，齊向
    在場之黃騰禕、林世宗、丁○○、甲○○、己○○等人濫射
    ，因而致黃騰禕受有右胸部貫穿槍傷一處、右上臂入口槍傷
    及出口槍傷二處、背部入口槍傷一處、肺右上葉貫穿性槍傷
    一處、肝貫穿性槍傷一處，致因胸腹部多發槍傷內臟破裂出
    血休克而當場死亡（解剖取出口徑九mm銅包衣彈頭一顆）；
    林世宗受有左背部、左臉上顎、右掌虎口、肺部、脾臟等部
    位槍傷七處（解剖取出口徑九mm銅包衣彈頭1顆、銅包衣彈
    頭碎片二片），致因胸腹部多發槍傷內臟破裂出血休克而當
    場死亡；另丁○○受有胸腹部及右手第四指、左手第四、五
    指槍傷，幸經緊急手術修補肝臟、胃體區、脾切除、遠端胰
    臟切除、橫結腸部分切除併人工肛門術、右手指血管、神經
    吻合術、左手手指內固定術等手術，始倖免於難；另甲○○
    則受有兩大腿槍傷及右側骨骨折（手術取出銅包依彈頭碎片
    二片）；己○○亦受有胸腹部、右大腿、左前臂處槍傷（手
    術取出口徑九mm銅包衣彈頭一顆）。甲○○、己○○二人，
    經送國立成功大學附設醫院救治後，始倖免於難。乙○○、
    戊○○於持槍殺人後，即駕原車逃逸，警方於槍擊案發生後
    ，據報於上開地點，扣得如附表所示之彈殼十五顆、彈頭十
    三顆（現場扣得十顆，另三顆分別自黃騰禕、林世宗、己○○身上取出）、彈頭碎片七片（現場扣得三片，另四片分別
    自林世宗、甲○○身上取出，另依彈殼數量保守估計至少十
    五槍以上，至於彈頭暨碎片均少於彈殼，無法正確估計實際
    開槍數目），至上開制式九○手槍1支、制式點三八○手槍
    則未扣案。
二、案經內政部警政署刑事警察局及台南市警察局移送及台灣台
    南地方法院檢察署檢察官相驗後自動檢舉偵查起訴。
    理  由
壹、程序方面：
一、按被告以外之人於審判外之陳述，雖不符前4條之規定，而
    經當事人於審判程序同意作為證據，法院審酌該言詞陳述或
    書面陳述作成時之情況，認為適當者，亦得為證據。刑事訟
    訴法第159條之5第1項定有明文。本件證人丁○○、甲○○
    、己○○、丙○○、黃榮章、吳健保、崔文章、廖建魁、張
    慶旗、李興邦、姚秀琴、郭明弦、郭子極，王銘裕、許明文
    等於警詢、偵查中之陳述及其他具傳聞性質之相關書證、鑑
    定報告，病歷表等，檢察官、被告乙○○及其辯護人於本院
    準備程序中均表示同意作為證據，本院審酌上開言詞及書面
    陳述作成時之情況，並無其他違反程序之情事，均認為適當
    ，爰將之列為證據。
二、又刑事訴訟法第九十五條規定，訊問被告應告以犯罪之嫌疑
    及所犯所有罪名，罪名經告知後，認為應變更者，應再告知
    。此項規定固為被告在刑事訴訟程序上受告知之權利，旨在
    使被告能充分行使防禦權。然被告若知所防禦或已提出防禦
    或事實審法院於審判過程中已就被告所犯罪名，應變更罪名
    之構成要件為實質之調查，縱疏未告知罪名，對被告防禦權
    之行使既無所妨礙，其訴訟程序雖有瑕疵，但顯然於判決無
    影響者，顯已能就所犯罪名本於訴訟法之權限加以辨明罪嫌
    及辯論，即無礙其訴訟權之充分行使（最高法院八十九年度
    台非字第二０八號判決、八十九年度台上字第四七五九號、
    九十年度台非字第一七二號判決、九十三年度台上字第三三
    二號判決可資參照）。準此，本件被告與戊○○共同持有上
    開點三八○口徑之制式手槍及子彈數顆之事實，已為起訴事
    實載明，且被告自始即坦承上開犯行並已就此而為辯論（原
    審卷第二宗第一０八頁至第一一八頁；本院上訴審卷第一八
    ０頁至第一八九頁；本院更一卷第二宗第二七頁至第三六頁
    ；本院更二卷第九七頁至第一０九頁；本院更三卷第一０九
    頁至第一一五頁；本院更五卷第七九頁至第八四頁、第一一
    八頁至第一三八頁；本院更六卷第九七頁、第一四０頁至第
    一四一頁），故本院就被告上開所犯意圖供自己犯罪之用而
    持有上開點三八○口徑之制式手槍及子彈數顆等罪名之構成
    要件，已為實質之調查，並賦予被告辯解之機會，顯已能就
    其所犯罪名本於訴訟法之權限加以辨明罪嫌及辯論，被告防
    禦權之行使已獲確保，本院雖未當庭就被告上開犯行部分再
    行告知罪名及觸犯之法條，亦無違上開規定，併此敘明。
三、另當事人、代理人、辯護人或輔佐人聲請調查之證據，法院
    認為不必要者，得以裁定駁回之。而「待證事實已臻明瞭無
    再調查之必要者」、「同一證據再行聲請者」，應認為不必
    要，刑事訴訟法第一百六十三條之二第一項、第二項第三款
    及第四款定有明文。本件被告選任辯護人於九十七年十一月
    十七日遞狀聲請就「送鑑之『編號４、２４』彈殼二顆及『
    編號14、31』彈頭二顆，是否為土（改）造槍械所擊發」乙
    節再行向內政部警政署刑事警察局查詢云云，然上開事證業
    據內政部警政署刑事警察局函釋明白，有該局92年2月21日
    刑鑑字第092001097號函及97年6月27日刑鑑字第0970080900
    號函附卷可參（原審卷第一宗第二一七頁；本院更五卷第一
    ０二頁），故此部分被告顯係重覆聲請且待證事已明，揆諸
    上開規定，自無再予調查之必要，先此敘明。
貳、實體部分：
一、訊據被告乙○○對其於上揭事實欄一所載之時地攜帶九○制
    式手槍與戊○○攜帶點三八○制式手槍（按係指口徑０‧三
    八０吋制式手槍）共同開槍朝黃騰禕、林世宗、丁○○、甲○○、己○○等人濫射之事實均坦承不諱（本院更二卷第二
    頁、第十頁至第十一頁；本院更三卷第七０頁、第一０九頁
    、第一七四頁；本院更六卷第九九頁、第一二四頁、第一四
    三頁）。惟矢口否認有蓄意攜槍前往殺人之犯行，辯稱：伊
    係遭受丙○○委託黃騰禕夾其黑白兩道人脈逼債，屢次放話
    欲殺害伊，伊始會帶槍防身。又案發當日攜槍到黃騰禕所在
    之里長聯誼會係欲與之理論，因對方人數眾多及有人拔槍、
    搶槍，場面混亂，伊於情急之下才開槍，開槍目的，僅在控
    制在場者云云。
二、經查：
  (一)被告攜帶九○手槍與戊○○攜帶點三八○手槍於上揭時、地
    ，同時開槍朝黃騰禕、林世宗、丁○○、甲○○、己○○等
    人濫射之事實，迭據被害人丁○○、甲○○、己○○及證人
    丙○○等人證述被告確有與戊○○持槍進入上址，對人射擊
    等情節相符（警卷第二頁至第六頁、第八頁背面至第九頁、
    第十頁背面至第十一頁；偵緝第九八四號卷第七頁；本院更
    一卷第二宗第十頁、本院更二卷第三、四頁）；並據被告自
    承在卷，而被害人黃騰禕受有右胸部貫穿槍傷一處、右上
    臂入口槍傷及出口槍傷二處、背部入口槍傷一處、肺右上葉
    貫穿性槍傷一處、肝貫穿性槍傷一處，終因胸腹部多發槍傷
    內臟破裂出血休克死亡（見相字第九四八號卷第一三八至一
    四０頁）；被害人林世宗受有左背部、左臉上顎、右掌虎
    口、肺部、脾臟等部位槍傷七處，亦因胸腹部多發槍傷內臟
    破裂出血休克當場死亡等情，亦經檢察官督同法醫相驗並解
    剖證實其二人確遭槍擊致死，有法務部法醫研究所八十九年
    八月二日鑑定書二紙在卷可憑（見相字第九四八號卷第一四
    八頁）；另被害人丁○○受有胸腹部及右手第四指、左手第
    四、五指有彈孔槍傷，受緊急手術修補肝臟、胃體區、脾切
    除、遠端胰臟切除、橫結腸部分切除併人工肛門術、右手指
    血管、神經吻合術、左手手指內固定術等手術；甲○○受有
    兩大腿槍傷及右側股骨開放性骨折；被害人己○○受有胸腹
    部、右大腿、左前臂處槍傷，如未救治均有生命危險一節，
    亦有國立成功大學附設醫院九十二年一月十五日以92成附醫
    急診字第13431號函檢送之丁○○、甲○○、己○○三人之
    病患診療資料摘要表及病歷在卷可佐（原審卷第一宗第一七
    四至一八四頁）。故被告此部分之自白與事實相符，自可憑
    採。
  (二)其次，就案發現場除被告所持有之九０制式手槍及戊○○所
    持有點三八○制式手槍外，是否尚有其他土（改）造槍技乙
    節：
  1.被告迭於本院上訴審、更一審及更二審審理審時供稱戊○○
    所持有之槍枝為點三八○制式手槍等情明確（本院上訴卷第
    一八三頁；本院更一卷第二宗第二七頁；本院更二卷第六七
    頁、第一０五頁），而證人丙○○（即黃華宗）於警訊中亦
    指訴戊○○所持有者係類似點三八○型手槍等情（見警卷第
    十一頁），又警方在槍擊案發地點，扣得彈殼十五顆、彈頭
    十三顆、彈頭碎片七片，經送內政部警政署刑事警察局鑑定
    結果為：「說明：二、有關本局八十九年七月十八日刑鑑字
    第八八五九三號鑑驗通知書上所載之彈殼十五顆、彈頭十三
    顆及彈頭碎片七片，經以比對顯微鏡檢視，結果如下：（一
    ）彈殼：十三顆（編號1、2、3、5、6、7、8、9、11、12、
    13、15、29），研判應為口徑九mm之制式槍枝所擊發；二顆
    （編號4、24），研判應為其他土（改）造槍械所擊發。（
    二）彈頭及彈頭碎片：彈頭八顆（編號Ａ、Ｂ、Ｃ、19、20
    、22、18、25）、彈頭碎片二片（編號16、21），研判應經
    由口徑九mm制式槍管所擊發；二顆（編號14、31），研判應
    為其他土（改）造槍械所擊發；彈頭三顆（編號17、28、30
    ）、彈頭碎片五片（編號10、Ｄ二片、Ｅ二片），其上不具
    足資研判之紋痕，無法研判為制式槍枝或其他土（改）造槍
    械所擊發」等語，有刑事警察局92年2月21日刑鑑字第09200
    1097號函在卷可參（原審卷第一宗第二一七頁）。再前開彈
    殼十五顆、彈頭十三顆、彈頭碎片七片中有彈頭二顆（土造
    直徑八．八五mm）、彈殼二顆（外徑九．六○mm），其上均
    不具足資比對之紋痕特徵，亦有該局89年7月18日刑鑑字第8
    8593號鑑驗通知書一紙在卷可據（警卷第十八頁）；又因依
    該函所載除無法研判為制式槍枝或其他土（改）造槍械所擊
    發部分外，其餘送驗彈殼、彈頭及彈頭碎片是否僅由口徑九
    mm之制式槍枝及其他土（改）造槍械兩類槍械所擊發，共犯
    戊○○所攜帶之點三八０口徑手槍與所稱「其他土（改）造
    槍械」，是否可擊發相同子彈一節，經本院函詢內政部警政
    署刑事警察局結果為「依現場證物彈頭、殼之直徑及外徑，
    適用之情形，口徑九mm銅包衣彈頭，不排除可供前揭二種制
    式槍枝擊發（即口徑九mm之制式手槍、點三八０口徑之制式
    手槍）；土造直徑8.85mm金屬彈頭，不排除可供前揭二種制
    式槍枝擊發使用；土造外徑9.60mm之已擊發彈殼，因依其彈
    殼長度（約17.3mm）與口徑點三八０吋制式半自動手槍適用
    子彈規格較為相符，但若該彈殼於子彈擊發前稍加修飾，即
    亦可供口徑九mm之制式手槍使用，故仍不排除可供前揭二種
    制式槍枝擊發使用」等語，有該局97年6月27日刑鑑字第097
    0080900號函附卷可參（本院更五卷第一０二頁、第一０八
    頁），是綜觀上開鑑驗通知書、暨刑事警察局函覆之函件所
    示，扣案之彈頭及彈殼均不排除由被告與戊○○使用之九○
    手槍，點三八○制式手槍所擊發使用至明。嗣於本院更六審
    時，被告選任辯護人再行聲請就上開土造外徑9.6mm之已擊
    發彈殼（原送鑑定編號４、24），外觀上是否有修飾之情形
    送請內政部警政署刑事警察局鑑定確認（本院卷第八八頁）
    。經該局函復稱：經檢視本案扣案彈殼（編號４、24），並
    未發現明顯修飾之痕跡等情，有該局97年12月24日刑鑑字第
    0970182626號函一份在卷可參（本院更六卷第一０九頁至第
    一一０頁），準此，亦無從排除上開彈殼係由口徑點三八０
    吋制式半自動手槍所擊發使用至明。
  2.本院更三審審理中依職權傳訊之本件彈殼、彈頭及碎片之鑑
    定人陳博文到庭雖證稱：「（對於零點三八口徑的手槍是否
    可以發射外徑九點六○厘米土造子彈？）因為本案只送鑑定
    彈頭、彈殼，並沒有送鑑槍枝，所以並不知道是否由制式槍
    枝或改造槍枝所擊發；一般而言，子彈擊發後其彈殼會膨脹
    而與彈室密合，所以擊發之後的彈殼會略大於原來的口徑，
    而由於沒有槍枝，以至於無法得知彈室口徑的精確大小，是
    故，不排除其可能性。所以我鑑定的結果是九點六○，原來
    在擊發之前是否就是九點○，因為沒有槍枝可以鑑定，而且
    槍枝的種類很多，我無法確認。又零點三八口徑是屬於歐洲
    規格，九點○厘米是美國規格，二者的實際口徑是差不多的
    。」、「（外徑九點六○的改造子彈是否可能由零點三八的
    手槍擊發的？）不排除這種可能性。」、「（點三八口徑與
    點三八○口徑的槍枝是否相同？）一般而言，點三八是指轉
    輪手槍，點三八○是屬於半自動手槍。」、「（一般制式手
    槍可否擊發土造的子彈？）土造子彈能否被制式手槍所擊發
    ，只要是其製造口徑、大小符合該制式手槍所要求的子彈規
    格，即有可能。」、「（以鑑定報告來說，有無是點三八０
    手槍所擊發的？）因為我鑑定的只有二種彈頭殼，一種是九
    mm ，另一種是土造的，一般而言，九mm與點三八○略有不
    同，如果不是九mm，就是這個土造的。」、「（是否點三八
    ○也可以擊發九mm的子彈？）一般而言是不可以。因為點三
    八○與九mm的彈殼的長度略有不同，但是我沒有看到槍枝，
    我也不能用絕對的語氣來說不可以。」、「（鑑定報告中有
    提到二顆彈土造直徑八點八五mm，它可能是由那種手槍所擊
    發？或是由土造的手槍所擊發？）因為沒有送鑑槍枝，故無
    法確定。」、「（九○與點三八○口徑的槍枝是否相同？）
    二者的彈殼長度略有不同，槍枝口徑約略相同，依照鑑定經
    驗子彈是不能通用的。」、「（二顆已經擊發膨脹的子彈是
    由九○手槍或點三八○的手槍所擊發？）因為二者的彈殼長
    度不同，所以這二顆已經膨脹的彈殼以長度而言，是土造的
    彈殼比較短，雖然沒有送鑑槍枝，不過以我的經驗認為較不
    可能由九○手槍所擊發的。至是否由點三八○手槍所擊發，
    則不排除其可能性。」等語（本院更三卷第一六六至一六九
    頁）。然因證人陳博文此部分之證述對於九○手槍、點三八
    ○口徑之手槍可否混合使用制式及土造子彈之情形之說明並
    不明確，與前揭鑑定函內容相較，自應以前揭鑑定函之內容
    為準。
  3.再者，本件戊○○攜帶之手槍為點三八○口徑制式手槍乙節
    ，迭據被告乙○○於警詢、偵查、原審及本院歷審審理時供
    述明確（偵緝第九八四號卷第八頁、第廿頁背面；原審卷第
    一宗第一四０頁、第二宗第一一一頁；本院上訴卷第一八三
    頁；本院更一卷第一宗第五二頁至第五三頁、第二宗第廿七
    頁；本院更二卷第六七頁、第一０五頁；本院更三卷第七三
    頁、第八八頁；本院更四卷第一二六頁；本院更五卷第一三
    六頁；本院更六卷第一二八頁），經本院更六審就相關槍枝
    口徑疑義函詢內政部警政署刑事警察局，該局回復稱：「點
    三八０口徑制式手槍」，應係指口徑0.380吋之制式半自動
    手槍，其適用子彈為口徑0.380吋（9×17mm）之制式手槍子
    彈。「零點三八吋口徑型手槍」及「點三八口徑手槍」，應
    係指口徑0.38吋之制式轉輪手槍，其適用子彈為口徑0.38吋
    之制式手槍子彈等情，有該局九十七年十二月廿四日刑鑑字
    第0970182626號函一紙在卷可參（本院更六卷第一０九頁）
    ，故「點三八０口徑制式手槍」顯與「零點三八吋口徑型手
    槍」及「點三八口徑手槍」不同，本院更三審傳喚鑑定人陳
    博文於到庭證稱：「（點三八口徑與點三八○口徑的槍枝是
    否相同？）一般而言，點三八是指轉輪手槍，點三八○是屬
    於半自動手槍」等語（本院更三卷第一六七頁），亦與上開
    鑑定函相符，且與本件戊○○所攜帶之手槍為點三八○口徑
    制式手槍乙情並無矛盾不符，併此敘明。
  4.又最高法院本次發回意旨以「對於上訴人所辯案發時被害人
    方面有人拔槍，以及案發當時現場是否尚有人持另支其他土
    （改）造槍械並射擊，則未再進一步詳予調查說明」而質疑
    案發當時現場是否尚有另支其他土（改）造槍械並開槍射擊
    ？姑不論內政部警政署刑事警察局已就扣案之彈頭及彈殼回
    復稱：扣案之彈頭及彈殼均不排除由上訴人與戊○○使用之
    九○手槍，點三八○制式手槍所擊發等語明確，有該局97年
    年6月27日刑鑑字第刑鑑字第0970080900號函在卷可佐，業
    如上述。稽之被告於原審所供：丁○○當天有拿槍，對方另
    外有一人拿槍，但他們二人都沒有開槍等語（原審卷第一宗
    第十六頁）；及於本院歷審審理時供稱：丁○○有拿槍出來
    ，且有人拿煙灰缸丟我，是否有人反擊我不確定（本院更一
    卷第二宗第二八頁）；丁○○有持槍，有無開槍我不知道（
    本院更二卷第一０八頁）；丁○○有拔槍朝向我們，不過他
    有無開槍，我就不知道。是我們先開槍，他才拔槍朝向我們
    （本院更三卷第一七四頁）；對方有帶槍，丁○○有拔槍，
    他有無開槍我不知道，我和戊○○都有開槍，對方到底有無
    開槍我也不知道（本院更四卷第一二六頁）；丁○○也有拔
    槍，但到底有無開槍，因為現場很亂我也不確定（本院更五
    卷第一三三頁）；我確定丁○○有拔槍，甲○○我不敢確定
    有無拿槍，甲○○拿煙灰缸要丟我，但沒有拿槍。丁○○當
    時站起來要拔槍，所以我才對他開槍等語（本院更六卷第一
    二七頁）。準此，依被告前後所供能確認者僅係丁○○有持
    槍及拔槍，但有無開槍，被告先者供稱對方沒有開槍，俟本
    院歷審審理時始改口稱我不知道，自難據此而認定上開現場
    扣案之改造子彈彈頭及彈殼係丁○○等所擊發至明。況證人
    己○○於本院更六審時亦到庭證稱：（發生槍擊時，你們這
    邊有何人帶槍？）我們這邊沒有任何武器。（你有親眼看到
    嗎？）因為我們都在一起，我知道，且當時發生的事情我沒
    辦法預期。（據乙○○說丁○○有拿槍出來要還擊？）沒有
    。確實沒有。（他也說甲○○也有拿槍？）沒有等語明確（
    本院更六卷第一二六頁至第一二七頁）。從而尚難據以認定
    丁○○等曾拿槍出來要還擊等情為真實。
  5.至最高法院前次發回意旨質疑「依卷附台南市警察局刑警隊
    刑案現場報告記載（第九四八號相驗卷第三二頁背面），在
    現場查扣之彈頭及彈頭碎片數目與原判決所記載認定及刑事
    警察局鑑定之數目不一致，多餘之送鑑彈頭及彈頭碎片從何
    而來？」，有關本案查扣之彈殼、彈頭數量與送鑑數量及取
    自何處，尚無不合之處，說明詳如附表，均併敘明。
  6.綜上所述，就案發現場除被告所持有之九０制式手槍及戊○○所持有點三八○制式手槍外，尚無證據足以證明現場尚有
    其他土（改）造槍技。
  (三)再按槍彈對人體射擊，擊發力甚猛，足以致人於死，為眾所
    周知之常識，被告係成年人，非無社會閱歷者，且平日即擁
    槍自重，此當為其所明知，竟不顧後果，而與戊○○持槍，
    同時朝向黃騰禕、林世宗、丁○○、甲○○、己○○等人開
    槍，共射擊15發子彈以上，其與戊○○有殺人之犯意甚明。
    被告辯稱：開槍目的，僅在控制在場者云云，核與現場造成
    二名被害人死亡及三人受有重傷之實情不合，要屬無據。另
    刑法規定之所謂共同正犯，以共犯間基於共同犯罪意思聯絡
    ，而共同實施構成犯罪事實行為，即為成立，各共犯間無論
    何人分擔實施，均應就全部犯罪事實共同負責。本件被告與
    戊○○分持槍械對黃騰禕、林世宗、丁○○、甲○○、己○○等人開槍，自應同負殺人及殺人未遂罪責，故本件被害人
    係遭何人槍擊命中，實無礙於被告共犯殺人罪之認定，且死
    者黃騰褘、林世宗體內均有取出口徑九mm銅包衣之彈頭，故
    毋庸再就被害人等究係遭何槍擊中，再分別確認之必要。至
    與被告同行之郭明弦堅決否認有共同殺人犯意，被告亦供承
    ：係伊與戊○○前往槍擊，郭明弦並不知情等語明確，而被
    害人丁○○、甲○○、己○○及證人丙○○亦證稱槍擊時郭
    明弦並未在場等情無訛，故本件依現存證據，僅得認定有犯
    意聯絡而持槍殺人者，僅係被告乙○○與戊○○二人，尚無
    證據足以認定郭明弦行前同有殺人共犯之犯意聯絡及行為分
    擔，附此敘明。
  (四)被告各項辯解：
  1.被告雖辯稱：係因向警員丙○○借錢，竟遭警員討債，又由
    黃騰禕介入討債並放話欲殺害乙○○，伊當時係在理論後，
    見對方人多，為了控制現場才開槍的云云。惟被告夥同戊○○逕行持槍進入案發現場，由戊○○將林世宗押入屋內後，
    立即開槍濫射，未與被害人五人間有何爭執、口角，及受如
    何壓制等情，有上開被害人丁○○、甲○○、己○○暨在場
    之丙○○等指訴可據，且本件被害人，除被告指稱黃騰禕曾
    向其索債外，餘均與其所述「向警員借錢，竟遭警員討債」
    無關，與被告可謂毫無瓜葛，竟遭被告與戊○○開槍濫射，
    非死即為重傷，而黃騰禕代人向其索債，僅為被告片面陳述
    ，並無實據，即縱有向其索債之舉，在客觀上亦未對被告造
    成實質上危害，且被告自承經營賭場，向警員高利借貸給付
    不當對價等，均為非法行為，無論實情如何，均非其被欺壓
    而得以報復藉口，其為私怨而濫殺無辜，自不能認有可憫行
    兇動機，被告上開所辯自無可採。
  2.被告曾辯稱：案發當時戊○○曾持槍針對丙○○而為伊阻止
    ，始未向丙○○開槍等情（聲羈卷第五頁），質之證人丙○○於本院更二審審理時到場固證稱：渠當晚與友人聚餐，渠
    進去沒多久，被告就拿槍進來了，並叫戊○○把林世宗押進
    來，被告開第一槍之後，渠就馬上退到旁邊辦公桌角（所以
    當晚只有渠一人沒有受傷），他們射擊不到的地方，接著戊○○就朝林世宗腦袋開一槍，短短幾秒內接續開了十、廿槍
    （按應係十五槍以上），開完槍就與他的小弟（指戊○○）
    往外跑。那天戊○○沒有拿槍比著伊的頭為被告阻止開槍之
    情形等語（本院更二審卷第九九頁）。惟證人甲○○於本院
    更一審時曾證稱：「我人倒在地上，我當時印象中戊○○有
    將槍比到華宗去，但乙○○說不要，結果華宗退到後面」等
    語明確（本院更一卷第二宗第十四頁），核與被告與本院更
    四審審理時所供情節相符（更四卷第一三０頁）。細繹當時
    被告及戊○○射擊之情狀（短短幾秒內接續射擊了十五發以
    上）、證人己○○所證「他們（指被告及戊○○）是不定點
    的亂射」（本院更一卷第二宗第十五頁）及現場相關位置圖
    （相驗卷第三三頁），倘被告未曾阻止對證人丙○○開槍，
    身為本件催討債務之債主即證人丙○○在如此狹窄又無遮蔽
    物（詳參卷附現場圖）之空間內豈有毫髮無傷之可能，故案
    發當時戊○○曾持槍針對丙○○而為被告阻止對證人丙○○
    開槍乙節應可採信。至證人郭子極雖於本院更五審審理時到
    庭證稱：「（被告問：黃華宗到姚秀琴那邊，有沒有放話說
    ，如果我沒有還錢他警察不做也要跟我拼？）答：他私底下
    有這麼說過，但不是在姚秀琴家裡說的。」等語（本院更五
    卷第一二二頁），惟上開證述除能證明黃華宗曾有放話之行
    為外，並無法證明被告與其餘被害人有何嫌隙，應不足為被
    告有利之證明，併予敘明。
  3.又被告行兇前固有喝酒，然依其酒後仍能開車前往被害人所
    在槍殺被害人，行兇後又從容離去，自無因酒後而有陷於精
    神障礙情事甚明。
三、就持有槍枝部分：
  (一)按未經許可持有槍、彈罪，其持有之繼續為行為之繼續，至
    持有行為終了時，均論為一罪，不得割裂。若以之犯他罪，
    兩罪間之關係如何，端視其開始持有之原因為斷，如早已非
    法持有槍、彈，後另起意犯罪，或意圖犯甲罪而持有槍、彈
    ，卻持以犯乙罪，均應以數罪併罰論處；如因意圖犯某罪而
    持有槍、彈，後果以之犯該罪，兩罪間即有牽連犯之適用（
    最高法院八十六年度台上字第四四一九號、八十七年度台上
    字第三九八三號、九十年度台上字第三二七０號、九十七年
    度台上字第五００一號判決可資參照）。
  (二)本件被告於警訊時供稱：「（你犯案槍枝來源如何？）有向
    一位阿進男子購得，九○手槍及子彈70、80顆，已在我偷渡
    時丟入海中」（偵緝字第九八四號卷第九至十頁）；於原審
    時供稱：「（你與戊○○槍擊黃騰禕等人的槍是何款式？）
    我拿制式九○手槍，戊○○是拿制式點三八○手槍；（該二
    槍是否為槍殺黃騰禕等人而準備？）不是，該二把槍是我在
    7、8年前買來防身用的等語（原審卷第一宗第一四０頁）。
    被告嗣於原審改口供稱點三八○手槍係戊○○的等語（原審
    卷第二宗第一一二頁），之後本院歷審審理程序，被告皆如
    此陳述（本院更一卷第一宗第五三頁、第二宗第廿七頁；更
    二卷第一０五頁；更三卷第七三、八八、一一一頁；更四卷
    第九０頁；更五卷第一三六頁至第一三七頁；更六卷第一四
    一頁）。又據證人郭明弦於另案偵查及審判時陳述：乙○○
    及戊○○二人均有帶槍之習慣等情（偵10540號卷第十八頁
    背面、本院上訴卷第二二六頁），雖被告先後陳述不一，然
    因共犯戊○○經本院更一審傳拘未著（更一卷第一宗第七七
    頁），亦查無戊○○之出入境資料（更一卷第一宗第九九頁
    ）；再綜觀本件全卷，尚無證據足以證明共犯戊○○所持有
    之點三八○手槍確係被告所有而交付之。則上開戊○○所持
    點三八○口徑手槍及子彈，既查無證據足證係被告於何時何
    地交付戊○○，則應認係戊○○自行持有，而非被告所交付
    乙節無訛。
  (三)又被告及戊○○就其等分別持有之九０制式手槍及點三八０
    制式手槍，既係各自未經許可持有各該槍枝及子彈數年，再
    行持槍犯下本件罪行，渠等二人就本件犯行顯係臨時起意所
    為，尚非計劃謀議已久之事，揆諸上開最高法院判決意旨，
    本件殺人犯行應係另行起意，與渠等二人各自持有上開槍械
    犯行應屬數罪，難認有何牽連關係。
  (四)復按共同實施犯罪行為之人，在合同意思範圍以內，各自分
    擔犯罪行為之一部，相互利用他人之行為，以達其犯罪之目
    的者，即應對於全部所發生之結果，共同負責；易言之，共
    同正犯不限於事前有協議，即僅於行為當時有共同犯意之聯
    絡者，亦屬之；從而，意思之聯絡並不限於事前有所謀議，
    即僅於行為當時有共同犯意之聯絡者，仍屬之；且其表示之
    方法，亦不以明示通謀為必要，即相互間有默示之合致，亦
    無不可（最高法院二十八年度上字第三一一０號、卅年度上
    字第０八七０號及七十三年度台上字第二三六四號判例參照
    ）；本件被告先於八十七、八十八年間，向綽號「阿進」購
    得制式九○手槍一支及制式子彈數顆，即未經許可而持有之
    （該持有槍彈部分已判決確定）。嗣於八十九年七月二日，
    攜帶該槍彈，並夥同戊○○（攜其上開點三八○口徑手槍一
    支、子彈數顆），至台南市東區里長聯誼會址槍殺黃騰禕等
    人等情，已如前述，故被告是否與戊○○共同未經許可持有
    上開點三八○口徑手槍及子彈部分，依被告於偵查中供稱：
    「我在到黃騰禕里長聯誼會址後，當時我問戊○○身上有無
    帶槍，他回答說有」（偵緝九八四號卷第八頁正面、廿二頁
    背面）；於原審供稱：「（你與戊○○槍擊黃騰禕等人的槍
    是何款式？）我拿制式九０手槍，戊○○是拿制式三八０手
    槍」（原審卷第一宗第一四０頁）；於本院歷審審理時則供
    稱：（至台南市東區里長聯誼會址）我才問他有無帶槍，他
    說有，我才會讓他進去等情（更二卷第一０六頁；更四卷第
    一二六頁；更五卷第一三七頁；本院更六卷第一四一頁），
    相互對照以觀，堪認被告於案發當日抵達黃騰褘里長聯誼會
    址前，即已準備前往尋仇，並於進入黃騰褘里長聯誼會址前
    ，詢問戊○○身上有無帶槍，足見其應有於殺害黃騰褘等人
    時，利用戊○○之行為以達殺人之目的，被告應於該時起知
    悉戊○○持有上開手槍及子彈，並有與戊○○共同持有該槍
    彈之犯意甚明。據此，被告顯係基於意圖殺害黃騰褘等人，
    而於該時再與戊○○共同（未經許可）持有該點三八○口徑
    之制式手槍及子彈數顆，進而犯本件之殺人罪無訛，故就點
    三八０口徑制式手槍及子彈數顆部分，被告應係意圖犯上開
    殺人罪而持有甚明。
四、綜上所述，被告上揭持有點三八０口徑制式手槍及子彈暨殺
    人部分之犯行，罪證已臻明確，犯行洵堪認定，應依法論科
    。
、論罪科刑：
一、按行為後法律有變更者，適用行為時之法律。但行為後之法
    律有利於行為人者，適用最有利於行為人之法律，刑法第二
    條第一項定有明文。被告等行為後，九十四年一月七日修正
    公布之刑法，自九十五年七月一日施行，關於修正後法律比
    較適用如下：
  (一)刑法第廿八條關於成立共同正犯之標準，將原來共同正犯之
    共同「實施」犯罪，改為共同「實行」犯罪，剔除完全未參
    與犯罪相關行為之「實行」的「陰謀共同正犯」及「預備共
    同正犯」，該規定之修正，乃係行為可罰性要件之變更，本
    件被告與戊○○就殺人既、未遂行為，不論修正前或修正後
    第廿八條之規定均屬共同正犯，即無有利或不利之情形，於
    刑法修正施行後為裁判時，無庸為新、舊法之比較。且本件
    又無其他應依刑法第二條第一項之規定為新、舊法之比較情
    形時，即無庸綜其全部罪刑之結果而為比較後，整體適用法
    律（最高法院九十七年第一次刑事庭會議決定意旨參照）。
  (二)被告行為後，刑法刪除第五十五條關於牽連犯之規定。本件
    被告所犯上開如意圖犯殺人罪而持有槍、彈，後果以之殺人
    ，兩罪間具有牽連犯之關係，依修正前即行為時之規定，應
    從一重之罪處斷；依修正後之刑法既已刪除牽連犯之規定，
    則所犯上述各罪應依數罪併罰之規定分論併罰。比較新舊法
    之規定，修正後之規定並非較有利於被告，依刑法第二條第
    一項之規定，應適用行為時之法律，即適用修正前刑法第五
    十五條之規定，從一重之罪處斷。
  (三)至槍砲彈藥刀械管制條例第七條固於九十七年十一月廿六日
    修正公布實施，惟第七條第四項並未修正，自無新舊法比較
    之問題，附此敘明。
二、查被告除自行持有九０手槍（此部分已判決確定）外，另再
    與戊○○共同持有點三八０制式手槍及子彈槍殺黃騰禕、林
    世宗等二人致死及槍殺丁○○、甲○○、己○○等三人未遂
    部分，核其所為，分別係犯槍砲彈藥刀械管制條例第七條第
    四項及第十二條第四項之未經許可持有制式手槍及子彈罪、
    刑法第二百七十一條第一項之殺人既遂及刑法第二百七十一
    條第二項、第一項之殺人未遂罪。再被告與戊○○同時、同
    地，不定點開槍濫射殺害黃騰禕、林世宗二人既遂，並同時
    、同地槍殺丁○○、甲○○、己○○三人未遂之犯行，係基
    於一個殺人犯意而為，因而觸犯二殺人既遂罪及三殺人未遂
    罪，應依想像競合犯之規定（因非先後次序可分，反覆為數
    個獨立殺人之犯罪行為，自無從成立殺人之連續犯），從一
    重之刑法第二七一條第一項殺人既遂罪處斷。又被告就上開
    持有點三八０制式手槍及子彈，係一行為觸犯未經許可持有
    子彈罪及未經許可持有手槍罪，應依想像競合犯之例，從一
    重之未經許可持有手槍罪處斷。另被告係於抵達黃騰禕里長
    聯誼會址前，即已準備前往尋仇，並於進入黃騰禕里長聯誼
    會址前，詢問戊○○身上有無帶槍，足見其係基於意圖殺害
    黃騰禕等人，而持有上開槍、彈，該未經許可持有點三八０
    手槍罪與前開殺人罪間即有修正前刑法第五十五條規定之牽
    連犯關係而應從一重之殺人罪處斷。又被告與戊○○間就殺
    人既、未遂部分及意圖犯罪而持有點三八０制式手槍暨子彈
    ，均有犯意聯絡及行為分擔，為共同正犯。
肆、撤銷改判之理由
一、原判決以被告所犯連續殺人犯行，罪證明確，因予論罪科刑
    ，固非無見。惟查；(一)原判決就被告所犯槍殺數人行為，是
    否先後次序可分，應否論以想像競合犯、連續犯，未予說明
    ，自有未當。(二)再本件被告與共犯戊○○持以犯殺人罪之槍
    枝為制式九○手槍與點三八○制式手槍，原判決認係改造手
    槍而諭知沒收，尚有未妥。(三)又本件被告就點三八０制式手
    槍及子彈係意圖犯殺人罪而持有之，後果以之犯殺人罪，兩
    罪間即有牽連犯之適用，原審就此部分未予論科，亦有未妥
    。
二、被告上訴意旨，指摘原判決就殺人部分判刑過重，雖無理由
    ，惟原判決既有上開可議之處，即屬無可維持，自應由本院
    將原判決關於被告所犯連續殺人及定執行刑部分均予撤銷改
    判。爰審酌被告因丙○○向伊催討二百萬元債款，被告一時
    未能全部返還（僅還五十萬元），又聞黃騰禕介入其與丙○○債務糾紛，丙○○並放話欲殺害乙○○，因而心生不滿持
    槍械殺人，雖於行為中曾阻止戊○○槍殺丙○○，然渠等所
    殺之人有五人之多，其中二人當場死亡，另三人因救治得宜
    ，始倖免於難而未遂，被害人中除被告指稱黃騰禕曾向其索
    債外，餘均與其所述「向警員借錢，竟遭警員討債」無關，
    與被告可謂毫無瓜葛，竟遭被告與戊○○開槍濫射，非死即
    為重傷，被告所為，顯不尊重他人生命權，視人命如草芥，
    惡性匪輕，又被告於目前社會治安，因槍枝氾濫而日益惡化
    之際，猶非法持有槍彈，嚴重威脅社會治安，及其犯罪動機
    、目的手段、所生危害、犯後態度及迄未與被害人達成民事
    和解等一切情狀，本院認被告殺人手段兇殘，罪無可逭，有
    與世隔絕必要，爰仍如原審判處死刑，併依刑法第三十七條
    第一項規定，宣告褫奪公權終身。
三、又制式九○手槍、制式點三八○手槍各一枝，雖未扣案，然
    上開制式槍枝係屬違禁品，且為被告等所有供犯本件殺人之
    工具，上開諸物不能證明其已滅失，故仍應依刑法第三十八
    條第一項第一款規定，宣告沒收。
四、另被告於前審聲請向內政部警政署刑事警察局就本次鑑定函
    中所謂扣案中土造子彈鑑定不排除由兩把制式手槍擊發，與
    本案鑑定人陳博文前曾提及九釐米、點三八手槍的子彈係不
    可共用的一節相互矛盾，應再予函查云云，因事證已明確，
    無再予調查之必要，附此敘明。
據上論斷，應依刑事訴訟法第三百六十九條第一項前段、第三百
六十四條、第二百九十九條第一項前段，槍砲彈藥刀械管制條例
第七條第四項、第十二條第四項，刑法第十一條前段、第二條第
一項、第廿八條、第二百七十一條第一項、第二項、第三十八條
第一項第一款、（修正前）第五十五條、第三十七條第一項，判
決如主文。
本案經檢察官劉得鉦到庭執行職務。
中    華    民    國    98    年    3     月    5     日
                  刑事第六庭    審判長法  官    董武全
                                      法  官    杭起鶴
                                      法  官    沈揚仁
以上正本證明與原本無異。
如不服本判決應於收受送達後10日內向本院提出上訴書狀，其未
敘述上訴理由者，並得於提起上訴後10日內向本院補提理由書（
均須按他造當事人之人數附繕本）「切勿逕送上級法院」。
                                      書記官    廖文靜
中    華    民    國    98    年    3     月    6     日
附錄：本判決論罪科刑法條全文
刑法第271條第1項：
殺人者，處死刑、無期徒刑或10年以上有期徒刑。
槍砲彈藥刀械管制條例第7條：
未經許可，製造、販賣或運輸火砲、肩射武器、機關槍、衝鋒槍
、卡柄槍、自動步槍、普通步槍、馬槍、手槍或各類砲彈、炸彈
、爆裂物者，處死刑、無期徒刑或七年以上有期徒刑；處徒刑者
，併科新臺幣三千萬元以下罰金。
未經許可，轉讓、出租或出借前項所列槍砲、彈藥者，處無期徒
刑或五年以上有期徒刑，併科新臺幣一千萬元以下罰金。
意圖供自己或他人犯罪之用，而犯前二項之罪者，處死刑或無期
徒刑；處徒刑者，併科新臺幣五千萬元以下罰金。
未經許可，持有、寄藏或意圖販賣而陳列第一項所列槍砲、彈藥
者，處五年以上有期徒刑，併科新臺幣一千萬元以下罰金。
意圖供自己或他人犯罪之用，以強盜、搶奪、竊盜或其他非法方
法，持有依法執行公務之人所持有之第一項所列槍砲、彈藥者，
得加重其刑至二分之一。
第一項至第三項之未遂犯罰之。
槍砲彈藥刀械管制條例第12條：
未經許可，製造、販賣或運輸子彈者，處1年以上7年以下有期徒
刑，併科新台幣500萬元以下罰金。
未經許可，轉讓、出租或出借子彈者，處6月以上5年以下有期徒
刑，併科新台幣300萬元以下罰金。
意圖供自己或他人犯罪之用，而犯前二項之罪者，處3年以上10
年以下有期徒刑，併科新台幣700萬元以下罰金。
未經許可，持有、寄藏或意圖販賣而陳列子彈者，處5年以下有
期徒刑，併科新台幣300萬元以下罰金。
第1項至第3項之未遂犯罰之。
附表：
┌───────────┬──────────┬──────────┐
│   現場查扣數量       │      送鑑數量      │ 自本案被害人身上   │
│（89相948卷P.32背）   │(警一刑偵0635卷P.18)│ 採集之數量         │
│                      │                    │（更三審卷P.132）   │
├───────────┼──────────┼──────────┤
│【彈殼15顆】          │【彈殼15顆】        │無紀錄              │
│1.制式13顆            │1.13顆：制式口徑9mm │                    │
│                      │  已擊發彈殼        │                    │
│                      │ （同1槍枝擊發）    │                    │
│2.改造2顆             │2.2顆：均土造外徑9.6│                    │
│                      │  mm已擊發彈殼。（編│                    │
│                      │  號4、24）         │                    │
├───────────┼──────────┼──────────┤
│【彈頭10顆】          │【彈頭13顆】        │【彈頭3顆】         │
│1.制式8顆             │1.6顆：9mm銅包衣彈頭│分自黃騰禕、林世宗、│
│（變形7顆、完整1顆）  │ （同1槍枝擊發）    │己○○身上取出      │
│                      │2.2顆：銅包衣碎片   │                    │
│                      │3.3顆：鉛心碎片     │                    │
│2.土制2顆             │4.2顆：土造直徑8.85 │                    │
│                      │  mm金屬彈頭（編號14│                    │
│                      │  、31）            │                    │
├───────────┼──────────┼──────────┤
│【彈頭碎片3片】       │【彈頭碎片7片】     │【彈頭碎片4片】     │
│均為制式碎片          │均為銅包衣碎片      │2片取自林世宗；     │
│                      │                    │2片取自甲○○       │
└───────────┴──────────┴──────────┘


司法院資訊處製作；財團法人民間司法改革基金會備份。
